【裁判字號】    95,台上,2609
【裁判日期】    951123
【裁判案由】    撤銷贈與等
【裁判全文】
最高法院民事判決            九十五年度台上字第二六０九號
上  訴  人  甲○○
            乙○○
共      同
訴訟代理人  黃宏綱律師
            呂富田律師
被 上訴 人  華南商業銀行股份有限公司
法定代理人  丙○○
訴訟代理人  侯重信律師
上列當事人間請求撤銷贈與等事件，上訴人對於中華民國九十五
年四月四日台灣高等法院高雄分院第二審更審判決（九十五年度
上更(一)字第二號），提起上訴，本院判決如下：
    主  文
原判決廢棄，發回台灣高等法院高雄分院。
    理  由
本件被上訴人主張：訴外人七海修護廠股份有限公司（下稱七海
公司）、高品福仕汽車股份有限公司（下稱高品福仕公司），各
向伊借款新台幣（下同）一千萬元及一千零十一萬零九百九十四
元，迄未清償。上訴人甲○○為該二公司借款之連帶保證人，就
上開債務負有連帶清償責任，竟於民國九十年十二月七日將其所
有如原判決附表所示之土地及房屋（下稱系爭房地），贈與其配
偶即上訴人乙○○，並於同年月十四日辦理所有權移轉登記完畢
，致有害於伊之債權。縱認上開移轉登記之目的係為抵償甲○○
積欠乙○○之借款債務，性質上亦應評價為無償行為。若仍謂其
為有償行為，上訴人亦均知有害於伊之債權等情，爰依民法第二
百四十四條第一、二、四項之規定，求為上訴人間就系爭房地所
為債權及移轉登記之行為均予撤銷，並命上訴人乙○○塗銷該所
有權移轉登記之判決（按：被上訴人依民法第二百四十四條第二
項規定為請求部分，係於原審更審前時始為訴之追加。）
上訴人則以：系爭房地於八十年四月間購買時，甲○○曾向乙○
○借款五百五十三萬元，嗣因房價低落，乙○○催促還款，故而
出賣以抵償借款，祇為節稅而以贈與名義辦理，實為買賣。又甲
○○處分系爭房地致減少財產，同時亦減少債務，該出賣價款相
當，伊等對七海公司及高品褔仕公司與被上訴人間之債務情形，
均不知悉，更無詐害其債權之意思及行為等語，資為抗辯。
原審將第一審所為被上訴人敗訴之判決廢棄，改判如其所聲明，
無非以：按民法第二百四十四條所定之撤銷債權，就債務人處分
財產之行為，其有償或無償之法律概念及價值判斷，由債務人財
產為全體債權人總擔保之立法意旨而言，應以債務人之處分行為
對全體債權人總擔保有無變動為其基準，若債務人處分其財產之
行為，並未使總擔保之狀態減少時，應屬有償行為，但其處分行
為，已使總擔保之狀態減少時，即應認為無償行為，而非僅以該
處分行為本身及其結果，是否有同時減少其債務為判斷之依據。
本件乙○○雖為甲○○向其借款之債權人，但其與被上訴人同為
普通債權人，甲○○於九十年十二月間將系爭房地出賣與乙○○
，並以其對乙○○之五百五十三萬元借款債務與該價金債務相互
抵償，即屬對特定普通債權人為清償，就全體債權人而言，形同
減少甲○○財產之總擔保，依上說明，應評價為無償行為，上訴
人間系爭房地之買賣行為，自屬無償性質。又甲○○將系爭房地
為所有權移轉登記後，其剩餘財產已不足清償對被上訴人所負之
連帶借款債務。從而，被上訴人依民法第二百四十四條第一項規
定訴請撤銷上訴人上開債權及物權行為，並依同條第四項規定，
命乙○○為塗銷該所有權移轉登記，即屬有據，應予准許等詞，
為其判斷之基礎。
按債務已屆清償期，債務人就既存債務為清償者，固生減少積極
財產之結果，但同時亦減少其消極財產，於債務人之資力並無影
響，不得指為民法第二百四十四條第一項或第二項之詐害行為。
惟在代物清償，如代償物之價值較債權額為高，有損害於債權人
之權利時，而受益人於受益時方知其情事者，仍有同法條第二項
之適用，本院五十五年台上字第二八三九號著有判例。查原審既
認定甲○○將系爭房地出賣與其夫乙○○，並以八十年間積欠之
五百五十三萬元借款債務抵償該價金，倘系爭房地之價值非較借
款額為高而無損於被上訴人之權利時，似於甲○○之責任財產並
無影響。果爾，則能否指其為上開規定之詐害行為？已非無疑。
原審未詳為調查該出賣房地之價值是否與抵償之借款額相當？有
無損害及被上訴人之權利？遽行判決，不免速斷。又民法第二百
四十四條第一、二項所稱之無償或有償行為，係以債務人與第三
人間之行為是否互為對價關係之給付為其區別之標準。乃原審見
未及此，逕以上述理由即評價上訴人間系爭房地之買賣屬無償行
為，進而為上訴人不利之判決，亦非無再進一步推求之必要。上
訴論旨，執以指摘原判決不當，求予廢棄，不能認為無理由。
據上論結，本件上訴為有理由。依民事訴訟法第四百七十七條第
一項、第四百七十八條第二項，判決如主文。
中    華    民    國  九十五  年  十一    月  二十三  日
                      最高法院民事第八庭
                          審判長法官  朱  建  男
                                法官  顏  南  全
                                法官  許  澍  林
                                法官  鄭  傑  夫
                                法官  蘇  清  恭
      本件正本證明與原本無異
                                      書  記  官
中    華    民    國  九十五  年  十二    月    四    日
                                                    Ｒ


司法院資訊處製作；財團法人民間司法改革基金會備份。
